臺灣高等法院民事判決　　　　　　 95年度重上更(一)字第122號
上　訴　人　丙○○
訴訟代理人　陳秋華律師
複　代理人　黃朝琮律師
訴訟代理人　葉大殷律師
被　上訴人　甲○○
訴訟代理人　蔡讚燁律師
上列當事人間請求返還價金事件，上訴人對於中華民國90年8月
14日臺灣臺北地方法院89年度重訴字第2009號第一審判決提起上
訴，並為訴之追加，經最高法院第一次發回更審，本院於96年3
月27日言詞辯論終結，判決如下：
    主  文
追加之訴駁回。
追加之訴及發回前第三審（除確定部分外）訴訟費用由上訴人負
擔。
    事實及理由
一、上訴人主張：被上訴人原係卡特國際股份有限公司（下稱卡
    特公司）之負責人，兩造於民國（下同）89年1月29日簽訂
    卡特公司股權買賣契約（下稱系爭買賣契約），由伊以總價
    新台幣（以下同）1,575萬元購買被上訴人所持有卡特公司
    百分之51，兩造並於系爭買賣契約第6條及第10條約定違反
    契約附件真實性擔保義務之效果，故系爭買賣契約之附件即
    為契約必要之點，兩造就此一必要之點意思表示顯不一致，
    依民法第153條之規定，系爭買賣契約自不成立；縱認系爭
    買賣契約業已成立，依系爭買賣契約第2條第4項之約定，系
    爭買賣契約係附有被上訴人應與碩良科技股份有限公司（下
    稱碩良公司）訂立10年僱傭契約為停止條件之法律行為，伊
    曾請求被上訴人與碩良公司簽訂僱傭契約，惟被上訴人拒不
    簽約，則系爭買賣契約因停止條件未成就而不生效力。伊自
    得依民法第179條之規定，於本院追加請求被上訴人返還已
    受領之股權買賣價金975萬元及其法定遲延利息等情，並於
    本院追加聲明：被上訴人應給付伊975萬元，及自89年2 月1
    日起至清償日止，按年息百分之5計算之利息（上訴人於原
    審起訴主張被上訴人未依系爭買賣契約擔保卡特公司之資產
    負債明細確如系爭股權買賣契約附件所示之資產負債表所載
    ，經上訴人依約解除系爭買賣契約，而依系爭買賣契約第10
    條第3項約定，先位請求被上訴人返還受領價金975萬元本息
    及已實付價金數額2倍之懲罰性違約金本息；另主張以遭被
    上訴人詐欺為由，撤銷系爭買賣契約，並依民法第17 9 條
    規定，備位請求被上訴人返還975萬元本息部分；均經本院
    前審為上訴人敗訴之判決，上訴人不服，提起上訴，並經最
    高法院駁回上訴在案，而告確定，均不在本院審理範圍）。
二、被上訴人則以：上訴人已取得卡特公司之股權且為經營行為
    ，兩造所為買賣之意思表示已經合致；又系爭買賣契約第2
    條第4項，僅約定伊同意與碩良公司訂立10年之僱傭契約，
    並無須訂立書面契約，又伊曾簽立制式僱傭契約予碩良公司
    ，伊亦至碩良公司上班領薪，雙方僱傭契約成立，而原法院
    89年度重勞訴字第16號事件，係由伊主動訴請確認僱傭關係
    存在，因繳不起訴訟費用而撤回，伊並無拒絕與碩良公司訂
    立僱傭契約之情事；又依民法第488條第2項但書規定，應從
    有利於受僱人之習慣，一般情形，如未規定期限，則視為受
    僱至退休為止，伊與碩良公司間自有超過10年以上之僱傭契
    約；又伊與碩良公司間之僱傭契約並未經原法院89年度重勞
    訴字第16號判決確認；又伊未經碩良公司董事會決議委任為
    經理人，依碩良公司章程第26條規定，伊與碩良公司並非委
    任關係，且碩良公司於原法院89年度重勞訴字第16號事件中
    亦自承伊與碩良公司間兼具委任及僱傭之關係；至本院91年
    度重上字第201號事件中，有關被上訴人未簽訂10年僱傭契
    約部分之抗辯，係上訴人於91年7月24日言詞辯論時始提出
    ，屬於「突襲性」判決，於該事件中伊之訴訟代理人並非前
    開僱傭事件之訴訟代理人，不詳其情，又未調閱原法院89年
    度重勞訴字第16號確認僱傭關係存在訴訟之案卷及該判決書
    ，縱採爭點效之理論，本院91年度重上字第201號判決亦不
    生拘束力；又上訴人已依系爭買賣契約取得約定之卡特公司
    全部股權及卡特公司經營權，並無損害，而伊僅取得部分價
    金，尤無獲益，並無民法第179條之適用；另系爭買賣契約
    中，卡特公司股權及該公司經營權，與買賣價金係對價關係
    ，被上訴人亦得主張抵銷，及同時履行抗辯。又系爭買賣契
    約乃上訴人所撰，且上訴人亦於89年2月21日起全面進駐掌
    管卡特公司，並於同年3月13日以公司董事長身分申辦改選
    董監事及增資，卻在取得公司股權及經營權多時後，始挾資
    方之便而為本件之主張，顯有違誠信原則等語，資為抗辯。
    並於本院聲明：追加之訴駁回。
三、有關系爭買賣契約第6條及第10條約定違反契約附件真實性
    擔保義務效果之約定，兩造就該契約必要之點是否有意思表
    示顯不一致，而致系爭買賣契約自不成立部分，業經本院前
    審認定在案（即本院前審判決事實及理由欄陸，見本院前審
    卷三10頁反面），且兩造於本院就此亦未再爭執，本院就此
    部分不再論述，先予敘明。
四、本件兩造爭點為厥為：系爭買賣契約第2條第4項約定之性質
    為何？該約定之條件是否成就而影響系爭買賣契約之效力？
    爰析述如下：
  (一)查兩造於系爭買賣契約第2條第4項之約定：「對價關係：乙
    方（即被上訴人）同意與碩良公司訂立10年之僱傭契約做為
    本契約成立之先決條件，否則本契約失其效力」，係以將來
    客觀上不確定事實之成就或不成就，來決定法律行為效力之
    發生或消滅，即系爭買賣契約附有被上訴人須與碩良公司訂
    立10年僱傭契約之附隨條款，乃為附有條件之法律行為，堪
    以認定。
  (二)按「附停止條件之法律行為，於條件成就時，發生效力。附
    解除條件之法律行為，於條件成就時，失其效力」，民法第
    99條定有明文。查兩造於系爭買賣契約第2條第4項約定契約
    成立之「先決條件」，係將契約效力之發生繫於僱傭契約之
    簽訂，乃將法律行為效力之發生，繫於將來、客觀、不確定
    的事實之成就，為限制法律行為發生之停止條件，雖有「否
    則本契約失其效力」之記載，仍不能據以認為係促使法律行
    為效力歸於消滅之解除條件，是被上訴人抗辯兩造之上開約
    定為解除條件云云，洵不可採。
  (三)查被上訴人於89年1月29日簽訂系爭買賣契約後，即至碩良
    公司任職，擔任業務副總經理，為兩造所不爭執，雖被上訴
    人於89年10月17日因此起訴請求確認與碩良公司間之僱傭關
    係存在及給付薪資，經原法院以89年度重勞訴字第16號事件
    予以受理，其中就請求確認僱傭關係部分因被上訴人未繳納
    裁判費而撤回（見原法院89年度重勞訴字第16號卷89年12月
    28 日言詞辯論筆錄），而僅請求給付薪資部分，雖該案判
    決認定被上訴人得向碩良公司請求給付薪資之法律關係為委
    任契約，惟碩良公司於該訴訟中除自陳與被上訴人間之關係
    屬委任與僱傭兼具等語外，碩良公司並依勞動基準法第12條
    之規定以被上訴人連續曠職為由終止與被上訴人間之勞動契
    約，並以89年12月28日民事答辯狀繕本之送達為終止之意思
    表示等情，業經本院調閱原法院89年度重勞訴字第16號卷宗
    ，核閱無訛，並有該言詞辯論筆錄、民事答辯狀可憑（見本
    院卷60、216頁），是碩良公司與被上訴人就被上訴人至碩
    良公司擔保業務副總經理之職，於主觀上均有成立僱傭關係
    之意思，自符合系爭買賣契約第2條第4項被上訴人與碩良公
    司訂立僱傭契約之約定。上訴人以被上訴人與碩良公司間所
    成立者為委任契約而不符前開約定，自不足採。
  (四)證人即原受僱於卡特公司，因系爭買賣契約之簽訂而轉至碩
    良公司受僱之乙○○到庭證稱：伊當時與碩良公司至少簽2
    份書面契約，1份是競業禁止，1份內容是從卡特公司轉到碩
    良公司去受僱，不能馬上離職，後者沒有載明受僱期限，被
    上訴人亦有簽署該2份契約等語（見本院卷150頁反面、151
    頁），並有被上訴人簽署之碩良公司保密、權利歸屬及禁止
    競業同意書可憑（見本院卷62頁），是被上訴人確實與碩良
    公司簽訂受僱契約。至證人即原擔任碩良公司管理副總及法
    務之丁○○於本院經提示前開證人乙○○之訊問筆錄後稱：
    伊對證人乙○○所述沒有意見，被上訴人究竟有無簽署該2
    份契約，因與乙○○有利害關係，他的印象會比較深刻，但
    我印象中被上訴人沒有簽署該2份契約，我剛剛所言被上訴
    人沒有簽署10年僱傭契約，是因為當時我向高董事長開會時
    ，羅麗慧小姐說沒有給被上訴人簽署契約，所以羅小姐被高
    董事長罵等語（見本院卷184頁反面、185頁），是證人丁○
    ○對證人乙○○所述並無意見，且其證述被上訴人未簽署受
    僱契約係屬傳聞證據，自不足為上訴人有利之認定。
  (五)按當事人訂立委任契約後，在委任關係存續中，受任人應有
    依據委任契約處理事務之權限，其處理事務，亦無期限之限
    制（最高法院69年度台上字第1746號判決意旨參照）。又稱
    僱傭者，謂當事人約定，一方於一定或不定之期限內為他方
    服勞務，他方給付報酬之契約。勞動契約，分為定期契約及
    不定期契約。臨時性、短期性、季節性及特定性工作得為定
    期契約；有繼續性工作應為不定期契約。民法第482條、勞
    動基準法第9條第1項分別定有明文。查被上訴人擔任碩良公
    司之業務副總經理，如前所述，屬繼續性工作，復未約定期
    限，是被上訴人與碩良公司間所訂立者無論係屬委任或僱傭
    之法律關係，均屬未定期之無限期契約，在被上訴人片面終
    止該契約或發生法定終止事由前，尚應認該未定期限之契約
    係符合系爭買賣契約第2條第4項約定之10年契約。
  (六)據訴外人即當時碩良公司之副董事長羅麗惠於89年6月27日
    發給被上訴人之電子郵件記載：「根據你上星期信誓旦旦的
    說：（你要的買主是100%買，而不是我這種51%的買主，所
    以你說卡特員工還是領回卡特薪水，不領碩良薪水，進貨一
    樣給你七成），我認為人好聚好散，人各有志，不能勉強，
    所以為了避免妳立場不夠中立，得罪新買主，我建議妳是否
    在二日內先辦好留職停薪，以便辦理交接手續」等語（見原
    法院89年度重勞訴字第16號卷內），經證人丁○○於原法院
    89年度重勞訴字第16號案於90年6月4日證稱：「據我所知，
    被告（即碩良公司）並沒有要求原告（即被上訴人）留職停
    薪，說的具體一點，被告總經理與董事長都是高彥勳，並沒
    有要求原告留職停薪。會發生這些事情的原因，是因為被告
    的副董事長羅麗惠小姐與卡特公司的董事長丙○○一起出資
    去買卡特，被告沒有出資，把公司買過來之後羅小姐覺得卡
    特的帳目有問題，於是跟原告談解決的方法，羅小姐建議原
    告把卡特的股票買回去或者把有問題的帳目填平，原告曾經
    也找人要把卡特買回去，不過沒有成功，據我所知，羅小姐
    曾經建議過，在解決卡特的問題之前，原告可以留職停薪，
    以保持立場的中立。這件事情發生時我是管理部副總，原告
    是業務副總」等語，又據證人乙○○於90年3月12日在該案
    到庭證稱：「我與原告以前是卡特的同事，因為當初卡特與
    原告是在同一處上班的，我當初曾經在電子郵件上看到被告
    要求原告留職停薪這件事，我是直接在電子郵件上看到的」
    、「‧‧‧羅小姐是買我們卡特公司的老闆。收到這封信以
    後，原告有請假，好像請七天左右，詳細日期我不記得了，
    後來又有來上班，大概上了三、四天，那三、四天都在跟我
    交接」等語，並有碩良公司員工請（休）假報告單影本於總
    經理核示欄載明「此人已被通知留職停薪」足憑，上訴人之
    複代理人復於本院前審陳稱：「當時批示留職停薪，對僱傭
    關係沒有改變，只是停薪而已，職務還在」等語（見本院前
    審卷三3頁）。足見被上訴人嗣未繼續任職於碩良公司係肇
    因於本件兩造間系爭買賣發生糾紛，被上訴人應共同出資購
    買卡特公司之碩良公司副董事長羅麗惠之要求，向碩良公司
    請假，經碩良公司批示已通知被上訴人留職停薪所致。
  (七)查被上訴人於89年10月17日因此起訴請求確認與碩良公司間
    之僱傭關係存在及給付薪資，經原法院以89年度重勞訴字第
    16號事件予以受理，嗣碩良公司在該案訴訟中，於89年12月
    28日以被上訴人無故曠職為由向被上訴人為終止契約之意思
    表示，已如前述，雖其所謂被上訴人無故曠職之辭與其之前
    批示被上訴人已被通知留職停薪情事不符，惟依民法第549
    條第1項「當事人之一方得隨時終止委任契約」之規定，碩
    良公司與被上訴人間之委任關係即發生終止之效力。是被上
    訴人與碩良公司間契約終止，致未能繼續10年僱佣關係，非
    被上訴人主動所為。茲被上訴人於系爭買賣簽訂後確至碩良
    公司間服務，履行兩造間系爭契約約定之與碩良公司訂立10
    年僱佣契約之條件，嗣雖經碩良公司片面主動終止契約，仍
    無礙於系爭買賣契約停止條件之已成就，是上訴人主張其曾
    請求被上訴人與碩良公司簽訂僱傭契約，惟被上訴人拒不簽
    約，則系爭買賣契約因停止條件未成就而不生效力云云，核
    與上述論認不符，委無可取。
  (八)綜上，上訴人主張系爭買賣契約因所附被上訴人應與碩良公
    司訂立10年僱傭契約之停止條件未成就而不生效力云云，要
    不足採。
五、上訴人復主張被上訴人與碩良公司間無僱傭關係，業經本院
    91年度重上字第201號判決及原法院89年度重勞訴字第16號
    判決確認，而具有拘束被上訴人之效力云云。惟查：
  (一)按除表現主文之訴訟標的外，法院於判決理由中就訴訟標的
    以外之重要爭點，本於當事人辯論之結果已為判斷時，除顯
    然違背法令或當事人已提出新訴訟資料，足以推翻原判斷之
    情形外，於同一當事人就該重要爭點所提起之訴訟中，法院
    及當事人就該已經法院判斷之重要爭點法律關係，皆不得為
    任何相反之判斷或主張，始符民事訴訟法上之誠信原則。是
    倘該重要爭點倘未經當事人辯論，法院亦未於理由中判斷者
    ，或當事人已提出新訴訟資料，足以推翻原判斷之情形，於
    同一當事人間就該重要爭點所提起之訴訟中，當事人即非不
    得再為主張，法院亦非不得予以判決。
  (二)查原法院89年度重勞訴字第16號事件係以碩良公司與被上訴
    人間原係成立委任關係，因碩良公司合法終止該委任關係而
    駁回被上訴人部分薪資之請求等情，有該判決在卷可憑（見
    本院卷125-127頁），雖該判決中認定被上訴人與碩良公司
    間所成立者為委任關係，惟碩良公司於該訴訟中亦自陳其與
    被上訴人間兼有僱傭之性質，並以屬僱傭契約性質之勞動基
    準法第12條規定為終止契約之依據，已如前述，是該判決所
    認定碩良公司與被上訴人間已成立之委任法律關係，是否並
    非系爭買賣契約第2條第4項約定之僱傭契約，要非無疑，況
    且原法院89年度重勞訴字第16號判決亦未就碩良公司是否與
    被上訴人簽訂符合系爭買賣契約第2條第4項約定之僱傭契約
    於理由項下為判斷，揆諸前開說明，被上訴人自得於本院審
    理時再主張被上訴人與碩良公司間成立之契約係符合系爭買
    賣契約第2條第4項約定之條件，並由本院認定如上，而不受
    原法院89年度重勞訴字第16號判決理由之拘束。
  (三)次查，本院91年度重上字第201號履行契約等事件係被上訴
    人依系爭買賣契約請求上訴人履行之並給付款項等情，有該
    判決在卷可憑（見本院卷97-102頁）；被上訴人抗辯上訴人
    於該履行契約等事件中，於第一審程序中未曾提出有關系爭
    買賣契約第2條第4項未成就致系爭買賣契約失效之抗辯，迄
    該案第二審程序即91年7月24日行言詞辯論期日時始提出該
    等情，為上訴人所不爭，被上訴人於該事件之訴訟代理人並
    當庭以其係準備程序後所提出之攻擊防禦不應提出而為程序
    抗辯，有該事件當日之言詞辯論筆錄、上訴人所提出之書狀
    可憑（見本院91年度重上字第201號卷64、72頁），雖被上
    訴人於該事件之訴訟代理人當庭陳稱：有關碩良公司與被上
    訴人間僱傭關係存在之訴，因被上訴人係經理人，不適用勞
    動基準法，此部分已被確認不存在，有關另案判決容後補呈
    等語（見本院91年度重上字第201號卷64、65頁），是該案
    判決理由以被上訴人之訴訟代理人於該案之前開有關被上訴
    人與碩良公司之僱傭關係於原法院89年度重勞訴字第16號判
    決確認不存在之陳述，為其認定因被上訴人未與碩良公司簽
    訂10年僱傭契約而致系爭買賣契約不生效力之重要爭點之依
    據（見本院卷102頁）。然該認定顯未斟酌原法院89年度重
    訴字第16號係以碩良公司以委任關係而合法終止其原與被上
    訴人間之契約，及碩良公司於該案中自陳與被上訴人間之法
    律關係兼具僱傭性質，暨碩良公司以屬僱傭契約性項之勞動
    基準法第12條規定為其終止該契約之依據等訴訟資料，而該
    等訴訟資料於本案中為被上訴人所提出，並另舉證人乙○○
    ，而足以推翻本院91年度重上字第201號判決中該判斷之情
    形，已如前述，被上訴人及本院自無受本院91年度重上字第
    201號判決理由項下有關被上訴人並未履行與碩良公司簽訂
    僱傭契約致系爭買賣契約因停止條件未成就而不生效力重要
    爭點判斷之拘束。
六、綜上所述，上訴人主張系爭買賣契約因兩造就必要之點即契
    約附件之意思表示不一致而不成立，或因所附被上訴人應與
    碩良公司訂立十年僱傭契約之停止條件未成就而不生效力云
    云，均無足採。從而，上訴人依不當得利之法律關係，於本
    院追加請求被上訴人返還已付價金975萬元，及自89年2月1
    日起至清償日止，按年息百分之5計算之利息，為無理由，
    不應准許。
七、本件事證已臻明確，兩造其餘主張及攻擊防禦方法，經核對
    本件判決結果無影響，爰不逐一論述，附此敘明。
據上論結，本件追加之訴為無理由，依民事訴訟法第78條，判決
如主文。
中　　華　　民　　國　　96　　年　　4　　月　　10 　 日
　　　　　　　　　  民事第十三庭
                        審判長法　官 劉勝吉
　　　　　　　　　　　        法　官 陳駿璧
　　　　　　　　　　　        法　官 李媛媛
正本係照原本作成。
如不服本判決，應於收受送達後20日內向本院提出上訴書狀，其
未表明上訴理由者，應於提出上訴後20日內向本院補提理由書狀
（均須按他造當事人之人數附繕本）上訴時應提出委任律師或具
有律師資格之人之委任狀；委任有律師資格者，另應附具律師資
格證書及釋明委任人與受任人有民事訴訟法第466條之1第1項但
書或第2項（詳附註）所定關係之釋明文書影本。
中　　華　　民　　國　　96　　年　　4 　 月　　11　　日
　　　　　　　　　　　　　　　書記官 秦仲芳
附註：
民事訴訟法第466條之1（第1項、第2項）：
對於第二審判決上訴，上訴人應委任律師為訴訟代理人。但上訴
人或其他法定代理人具有律師資格者，不在此限。
上訴人之配偶、三親等內之血親、二親等內之姻親，或上訴人為
法人、中央或地方機關時，其所屬專任人員具有律師資格並經法
院認為適當者，亦得為第三審訴訟代理人。
